ACORDAO-COMPLETO-2439109

ACÓRDÃO 7948/2021 ATA 17/2021 - SEGUNDA CÂMARA

VISTOS, relatados e discutidos estes autos de tomada de contas especial instaurada pelo Fundo Nacional de Saúde (FNS) referente a valores do Sistema Único de Saúde (SUS) transferidos ao fundo municipal de saúde de Cascavel/CE no período de 19/12/2005 a 31/12/2008,
ACORDAM os Ministros do Tribunal de Contas da União, reunidos em Sessão da 2ª Câmara, diante das razões expostas pelo Relator, e com fundamento dos arts. 1º, I,  16, III, "c" e "d", 19 e 23, III, da Lei 8.443/1992, em:
9.1 excluir da relação processual as responsáveis Ana Paula Medeiros de Oliveira e Honorata de Paiva Norberto;
9.2 rejeitar as alegações de defesa de Luiz Luciano Menezes de Arruda e Sharliane Monteiro Rocha;
9.3 julgar irregulares as contas de Luiz Luciano Menezes de Arruda e Sharliane Monteiro Rocha, condenandoos ao pagamento das quantias abaixo discriminadas, atualizadas monetariamente e acrescidas dos juros de mora, calculados a partir das datas indicadas até a data da efetiva quitação do débito, fixando-lhe o prazo de quinze dias, para que comprove, perante o Tribunal, o recolhimento da referida quantia ao Tesouro Nacional, nos termos do art. 23, III, "a", da citada lei, c/c o art. 214, III, alínea "a", do Regimento Interno do TCU:
9.3.1 Luiz Luciano Menezes de Arruda:
	VALOR (R$) 
	DATA

	26.400,00
	22/09/2006

	26.400,00
	03/10/2006

	51.200,00
	24/10/2006

	2.800,00
	22/03/2007

	6.500,00
	10/04/2007

	51.200,00
	14/05/2007

9.3.2 Sharliane Monteiro Rocha:
	VALOR (R$) 
	DATA

	13.200,00
	26/06/2007

	26.400,00
	17/08/2007

	15.400,00
	21/09/2007

9.4 autorizar, desde logo, a cobrança judicial das dívidas, caso não atendida a notificação, na forma do disposto no art. 28, II, da Lei 8.443/1992;
9.5 autorizar também, desde logo, se requerido, com fundamento no art. 28, I, da Lei 8.443/1992, c/c o art. 217, §§ 1º e 2º, do Regimento Interno do TCU, o parcelamento da dívida em até 36 parcelas, incidindo, sobre cada parcela, corrigida monetariamente, os correspondentes acréscimos legais, fixando-lhes o prazo de quinze dias, a contar do recebimento da notificação, para comprovarem, perante o Tribunal, o recolhimento da primeira parcela, e de trinta dias, a contar da parcela anterior, para comprovarem os recolhimentos das demais parcelas, devendo incidir, sobre cada valor mensal, atualizado monetariamente, os juros de mora devidos, no caso do débito, na forma prevista na legislação em vigor, alertando os responsáveis de que a falta de comprovação do recolhimento de qualquer parcela importará o vencimento antecipado do saldo devedor, nos termos do § 2º do art. 217 do Regimento Interno deste Tribunal; 
9.6 enviar cópia deste Acórdão, bem como do Relatório e do Voto que o fundamentam à Procuradoria da República no Estado do Ceará, nos termos do § 3º do art. 16 da Lei 8.443/1992, c/c o § 7º do art. 209 do Regimento Interno do TCU, para adoção das medidas cabíveis; 
9.7 enviar cópia deste acórdão à unidade jurisdicionada e aos responsáveis, para ciência, informando que a presente deliberação, acompanhada do relatório e do voto que a fundamenta, está disponível para a consulta no endereço www.tcu.gov.br/acordaos, além de esclarecer que, caso requerido, o TCU poderá fornecer sem custos as correspondentes cópias, de forma impressa.

Tomada de Contas Especial  instaurada pelo Fundo Nacional de Saúde - FNS/Ministério da Saúde, em razão da impugnação parcial de despesas realizadas com os recursos repassados ao Município de Cascavel/CE, na modalidade fundo a fundo, para o financiamento das ações e serviços públicos de saúde, no âmbito do SUS (Proc. 25000.017474/2017-78).

Segunda Câmara

Município de Cascavel/CE

3. Responsáveis: Honorata de Paiva Norberto (CPF XXX.633.483-XX), Luiz Luciano Menezes de Arruda (CPF XXX.080.193-XX), Ana Paula Medeiros de Oliveira (CPF XXX.004.663-XX) e Sharliane Monteiro Rocha (CPF XXX.666.553-XX)

13.1. Ministros presentes: Augusto Nardes (na Presidência), Aroldo Cedraz e Raimundo Carreiro (Relator).
13.2. Ministro-Substituto convocado: Augusto Sherman Cavalcanti.
13.3. Ministros-Substitutos presentes: Marcos Bemquerer Costa e André Luís de Carvalho.

ACORDAO-COMPLETO-2513725

Acórdão 18550/2021 - Segunda Câmara

RAIMUNDO CARREIRO

Neste processo de tomada de contas especial, a SecexTCE propõe excluir do rol de responsáveis uma das gestoras, julgar regulares com ressalva as contas de outra e irregulares as contas dos demais, com a imputação de débito, por meio da instrução de peça 92, transcrita a seguir, que foi ratificada pelos dirigentes da unidade técnica (peças 93 e 94) :
"INTRODUÇÃO
Cuidam os autos de tomada de contas especial instaurada pelo Fundo Nacional de Saúde (FNS/MS) , em desfavor de Honorata de Paiva Norberto (CPF XXX.633.483-XX) , Luiz Luciano Menezes de Arruda (CPF XXX.080.193-XX) , Sharliane Monteiro Rocha (CPF XXX.666.553-XX) e Ana Paula Medeiros de Oliveira (CPF XXX.004.663-XX) , sendo os três primeiros na condição de Secretários Municipais de Saúde do município de Cascavel/CE, respectivamente nos períodos de 19/12/2005 a 31/8/2006, 1/9/2006 a 31/5/2007 e 1/6/2007 a 31/12/2008, enquanto esta última na condição de responsável técnica pelo Programa Deficiência Auditiva, no período desde 1/7/2003, em razão da impugnação de despesas decorrente da ausência de comprovação dos procedimentos laboratoriais realizados e por compras de aparelhos de amplificação sonoras (AASI) não realizados (peça 44, p. 117-133) .
HISTÓRICO
2.	Consoante informações contidas na conclusão do Relatório de Auditoria 7.782 (peça 44, p. 117-133) , por meio das constatações 243966 e 243968 (peça 44, p. 123-158) foram relatadas as irregularidades relativas à ausência de documentos que comprovassem a realização de procedimentos ambulatoriais, bem como a não realização de compra de aparelhos de amplificação sonora individual, conforme emissão das APAC emitidas em 2006 e 2007 (peça 44, p. 120-122) , razão pela qual foram efetuadas as glosas pela equipe de auditoria do Denasus. 
3.	Os recursos públicos federais fiscalizados foram os do Sistema Único de Saúde, transferidos do Fundo Nacional de Saúde ao Fundo Municipal de Saúde de Cascavel/CE. A fiscalização foi realizada para apuração de denúncia efetuada pelo Ministério Público Federal, cujos recursos fiscalizados abrangeram o período entre 2004 e 2007 (peça 44, p. 119) .
4.	À peça 46, p. 81-82 consta a matriz de responsabilização contendo a indicação dos responsáveis apontados como tendo cometido as irregularidades que deram ensejo à instauração da presente tomada de contas especial.
5.	O Relatório do Tomador de Contas Especial 001/2017, datado de 13/2/2017, circunstanciou as ocorrências relacionadas à instauração da presente tomada de contas especial, concluindo ao final pelas responsabilidades solidárias de Honorata de Paiva Norberto (CPF XXX.633.483-XX) , Luiz Luciano Menezes de Arruda (CPF XXX.080.193-XX) , Sharliane Monteiro Rocha (CPF XXX.666.553-XX) e Ana Paula Medeiros de Oliveira (CPF XXX.004.663-XX) , de diversos débitos, que em valores originais somaram R$ 283.703,50 (peça 46, p. 68-79) . 
6.	O Relatório de Auditoria 202/2019, da CGU (peça 46, p. 84-88) , relatou os fatos que ensejaram a instauração da presente tomada de contas especial, tendo concluído ao final que houve um dano total ao erário, atualizado até a data da confecção daquele documento (relatório) , no valor de R$ 866.019,89.
7.	Concluída a tomada de contas especial no âmbito do Fundo Nacional de Saúde, a Secretaria Federal de Controle Interno, com fundamento no seu Relatório de Auditoria 202/2019, certificou a irregularidade das contas (peça 46, p. 89-90) , tendo o dirigente do Controle Interno emitido o Parecer 202/2019 (peça 46, p. 91-92) e a autoridade ministerial competente tomado conhecimento dos fatos, na forma regulamentar, determinando o encaminhamento das presentes contas a este Tribunal (peça 46, p. 95) .
7.1. À peça 47 dos autos, foram efetuadas as análises relacionadas aos fatos que ensejaram a instauração da TCE, tendo sido proposta a realização das citações dos responsáveis Sra. Honorata de Paiva Norberto (CPF XXX.633.483-XX) , Sr. Luiz Luciano Menezes de Arruda (CPF XXX.080.193-XX) e Sra. Sharliane Monteiro Rocha (CPF XXX.666.553-XX) . A proposta foi corroborada pelo Diretor e Secretário da Unidade Técnica (peças 48 e 49) .
7.2. Destarte, foram efetuadas as citações deferidas (peças 53 a 55) , conforme avisos de recebimentos (peças 57, 58 e 64) , tendo os responsáveis apresentado as alegações de defesa, consoante os documentos assentes às peças 73 a 86, 88 e 90.
7.3. A despeito do entendimento do tomador de contas em responsabilizar a Sra. Ana Paula Medeiros de Oliveira (CPF XXX.004.663-XX) , a análise levada a efeito na instrução à peça 47 concluiu pela exclusão de seu nome da relação processual, considerando que ela não geriu os recursos ora questionados. 
ANÁLISE DOS PRESSUPOSTOS DE PROCEDIBILIDADE DA IN/TCU 71/2012
Verificação de Eventual Prejuízo ao Contraditório e Ampla Defesa
8.	Verifica-se que não há prejuízo ao contraditório e ampla defesa, uma vez que não houve o transcurso de mais de dez anos desde o fato gerador sem que tenha havido a notificação dos responsáveis pela autoridade administrativa federal competente (art. 6º, inciso II, c/c art. 19 da IN/TCU 71/2012, modificada pela IN/TCU 76/2016) , pois os responsáveis foram notificados sobre as irregularidades pela autoridade administrativa competente, conforme consta nas informações dos itens V (Dos documentos expedidos visando à regularização das contas e o ressarcimento aos danos) e VI (Da ampla defesa e do contraditório) do Relatório do Tomador de Contas (peça 46, p. 75-77) . 
Valor de Constituição da TCE
9.	Verifica-se, também, que o valor original do débito apurado (sem juros) é de R$ 283.703,50, portanto superior ao limite mínimo de R$ 100.000,00, na forma estabelecida conforme os arts. 6º, inciso I, e 19 da IN/TCU 71/2012, modificada pela IN/TCU 76/2016.
VERIFICAÇÃO DA EXISTÊNCIA DE OUTROS DÉBITOS
10.	Em atenção ao comando contido no item 9.4 do Acórdão 1772/2017-TCU-Plenário, de relatoria do Exmo. Ministro-Substituto Augusto Sherman Cavalcanti, e em atendimento ao disposto no art. 6º, § 1º, da Instrução Normativa TCU 71/2012, informa-se que não foi constatada a existência de outros processos de TCEs atribuídos aos responsáveis arrolados nestes autos.
EXAME TÉCNICO
Esgotamento da via administrativa do Ministério da Saúde para ressarcimento do dano
11.	Preliminarmente, oportuno consignar que, nos termos dos arts. 3º e 4º da Instrução Normativa TCU 71/2012, art. 23, § 1º, do Decreto 7.827/2012, que regulamenta a Lei Complementar 141/2012, e item 9.3.5.2 do Acórdão 1072/2017-TCU-Plenário (Relator Min. Bruno Dantas) , foram esgotadas, na via administrativa interna da Fundo Nacional de Saúde (Funasa/MS) , as medidas para ressarcimento do dano, conforme notificações aos responsáveis relacionados (peça 6, p. 75-77) .
Caracterização das irregularidades geradoras do dano ao erário
12.	Do contido nos autos e sintetizado na seção 'histórico' desta instrução, verifica-se que a TCE foi instaurada em razão da impugnação de parte das despesas realizadas com recursos do Sistema Único de Saúde, por meio de transferências fundo a fundo, com o município de Cascavel/CE, para a execução de despesas de Programas de Atenção Básica à Saúde dentro do município, pelas seguintes irregularidades:
12.1	 Irregularidade 1: Não comprovação da boa e regular aplicação dos recursos repassados pela União, em face da não apresentação de documentos comprobatórios das despesas realizadas com recursos financeiros repassados, na modalidade fundo a fundo, pelo Fundo Nacional de Saúde ao município de Cascavel/CE, evidenciado na constatação 243966 constante do Relatório de Auditoria do Denasus nº 7.782, ante a ausência de comprovação de realização de procedimentos ambulatoriais;
12.1.1	Responsáveis:
	a) Honorata de Paiva Norberto (CPF XXX.633.483-XX) , secretária municipal de saúde, no período de 19/12/2005 a 31/8/2006. Conduta: Deixar de comprovar a realização de procedimentos ambulatoriais pagos, em desacordo com a Resolução CEM 1.638/2002. Parecer/CEM 216/1990, Art. 59. Lei 8.429/1992, quando deveria ter sido comprovado por meio de documentos os procedimentos realizados;
12.1.2 Dispositivos violados: Resolução CFM 1.638/2002; Parecer/CFM 216/1990, Art. 5º;
12.1.3	Evidências: Constatação 243966 do Relatório de Auditoria do Denasus nº 7.782 (peça 44, p. 120) ;
12.1.4	Valor do Débito: R$ 64.203,50, de responsabilidade solidária das Sras. Honorata de Paiva Norberto e Ana Paula Medeiros de Oliveira
12.2 Irregularidade 2: Não comprovação da boa e regular aplicação dos recursos repassados pela União ao município de Cascavel/CE nos anos de 2006 e 2007, em face da não apresentação de documentos comprobatórios das aquisições de Aparelhos de Amplificação Sonora- AASI.
12.2.1	Responsáveis:
a) Luiz Luciano Menezes de Arruda (CPF XXX.080.193-XX) , secretário municipal de saúde, no período de 1º/9/2006 a 31/5/2007. Conduta: deixar de comprar aparelhos de Amplificação Sonora -AASI, quando deveria ter sido realizada a compra dos aparelhos, tendo em vista a emissão das autorizações de procedimentos ambulatórias (APAC) e o recebimento de recursos do FNS especificamente para esse fim; 
b) Sharliane Monteiro Rocha (CPF XXX.666.553-XX) , secretária municipal de saúde, no período de 1º/6/2007 a 31/12/2008. Conduta: deixar de comprar aparelhos de Amplificação Sonora -AASI, em desacordo com a Lei 4.320/1964, quando deveria ter sido realizada a compra dos aparelhos, tendo em vista a emissão das autorizações de procedimentos ambulatórias (APAC) e o recebimento de recursos do FNS especificamente para esse fim;
12.2.2	Dispositivos violados: Arts. 37, caput, e 70, parágrafo único, da Constituição Federal; art. 93 do Decreto-Lei nº 200/1967; arts. 66, 138, §§ 4º e 5º, e 145 do Decreto nº 93.872/1986; arts. 60 a 64 da Lei 4.320/1964;
12.2.3	Evidências: Constatação 243968 do Relatório de Auditoria 7.782 (peça 44, p. 122) ;
12.2.4	Valor do Débito: R$ 219.500,00, sendo R$ 164.500,00 de responsabilidade exclusiva do Sr. Luiz Luciano Menezes de Arruda e R$ 55.000,00 de responsabilidade exclusiva da Sra. Sharliane Monteiro Rocha.
EXAME TÉCNICO			  
Das citações dos responsáveis e alegações de defesa apresentadas:
Ofício 13.166/2019-TCU/Seproc, de 28/11/2019 (peça 53) :
Alegações de defesa apresentadas pela Sra. Honorata de Paiva Noberto (CPF: XXX.633.483-XX) (peça 73) :
13.	Inicialmente a defesa alega prejuízo ao contraditório em razão de os dispositivos identificados como violados, que fundamentam a pecha de irregularidade na Instrução da Tomada de Contas Especial não são localizados e/ou identificados por parte da Ex-Gestora, especialmente por não se conhecer qual órgão se refere a abreviação 'CEM' - Resolução CEM 1.638/2002. Parecer/CEM 216/1990. Igualmente, alega que dificulta o contraditório não ser especificado qual o disposto (artigo, parágrafo, alínea) dessas normas, igualmente não ser especificado qual o disposto (artigo, parágrafo, alínea) da Lei 8.429/1992 que foi violado.
13.1.	A defesa também asseriu ter havido prejuízo ao contraditório questionando o seguinte: 'Como não haver prejuízo ao contraditório e a ampla defesa, sendo a Ex-Secretária comunicada da Tomada de Contas Especial - TC Processo 016.037/2019-7, após 13 anos que deixou a Secretária de Saúde'? Alega a defesa que a prescrição quinquenal dos Processos de Tomada de Contas Especial, em trâmite no TCU, tendo como marco inicial a data da ocorrência do fato, com fulcro na interpretação analógica da lei 9.873/1999, seria, ao nosso sentir e ressalvando os entendimentos contrários, a melhor interpretação a ser aplicada para a temática, além de seguir a tendência implementada pela Corte Suprema pátria, nas decisões acima mencionadas. 
13.2.	Assim, alega a defesa que a prescrição dos processos nos Tribunais de Contas nunca foi algo de fácil compreensão para processualistas e administrativistas, de um modo geral, dadas as peculiaridades do processo de contas e que a inquietação com o tema parte do senso comum de que há que se estabelecer um parâmetro razoável para estabilização das relações jurídicas, mesmo que esteja se tratando daquelas em que haja uma intrínseca relação com o poder e com a administração dos recursos públicos. Exigir indistintamente e sem limitação temporal a guarda de uma gama infindável de documentos referentes a um cargo público exercido em algum momento da vida de um cidadão, não aparenta ser uma boa medida garantidora de uma tão almejada segurança jurídica. 
13.3.	O defendente alega que a IN 71/2012 - TCU trouxe em seu bojo uma forma de gerar uma certa tranquilidade, neste tocante, quando tratou da prescrição decenal, ao abordar a instauração, a organização e o encaminhamento ao TCU dos processos de tomada de contas especial:
'II - houver transcorrido prazo superior a dez anos entre a data provável de ocorrência do dano e a primeira notificação dos responsáveis pela autoridade administrativa competente;'
13.4.	A defesa alega ainda não haver pacificação do tema e que a edição da referida instrução normativa, embora tenha refletido um avanço na estabilização das relações jurídicas advindas do poder punitivo do Estado, diante daqueles que entraram, de alguma forma, em contato com recursos públicos; porque, de pronto, juristas se insurgiram contra o parâmetro decenal utilizado, uma vez que a Lei n. 9.873/1999, que dispunha sobre o prazo de prescrição para o exercício de ação punitiva pela Administração Pública Federal, direta e indireta, estabelecia claramente o prazo quinquenal para a consolidação da prescrição.
'Art. 1º. Prescreve em cinco anos a ação punitiva da Administração Pública Federal, direta e indireta, no exercício do poder de polícia, objetivando apurar infração à legislação em vigor, contados da data da prática do ato ou, no caso de infração permanente ou continuada, do dia em que tiver cessado. 
§ 1º Incide a prescrição no procedimento administrativo paralisado por mais de três anos, pendente de julgamento ou despacho, cujos autos serão arquivados de ofício ou mediante requerimento da parte interessada, sem prejuízo da apuração da responsabilidade funcional decorrente da paralisação, se for o caso.
 §2º Quando o fato objeto da ação punitiva da Administração também constituir crime, a prescrição reger-se-á pelo prazo previsto na lei penal.
 Art. 2º. Interrompe-se a prescrição da ação punitiva: (Redação dada pela Lei nº 11.941, de 2009 I - pela notificação ou citação do indiciado ou acusado, inclusive por meio de edital; (Redação dada pela Lei nº 11.941, de 2009) 
II - por qualquer ato inequívoco, que importe apuração do fato; 
III - pela decisão condenatória recorrível. 
IV - por qualquer ato inequívoco que importe em manifestação expressa de tentativa de solução conciliatória no âmbito interno da administração pública federal.' 
13.5. Alega que tal argumentação fora objeto, por exemplo, do mandado de segurança 32.201/DF, cuja argumentação expendida, a princípio e dentre outras coisas, pelo colendo TCU, foi no sentido de que os dispositivos em tela, ambos da lei 9.873/1999, não se aplicariam à Corte, uma vez que esta não exerce o poder de polícia, mas sim atividade de controle externo, defendendo, desta feita, a aplicabilidade da prescrição decenal, sob o fundamento da utilização do art. 205, do Código Civil. Embora a natureza da atividade exercida pelo colendo TCU seja algo controverso e de difícil e complexa avaliação, entendemos que em certa medida e em alguns casos, de fato, a atividade não seria bem assemelhada ao poder de polícia, tal qual descrito no art. 1o, da lei 9.873/1999.'
13.6. A defesa menciona que não se torna sustentável a manutenção de uma prescrição decenal, quando a fundamentação empreendida se baseia nas disposições do Código Civil. Por óbvio, que a similitude buscada deveria ser encontrada em normas de direito público, cuja inteligência caminha invariavelmente para aplicação de prescrição quinquenal. Neste sentido, fora a decisão, ainda monocrática, do ministro relator, Luís Roberto Barroso, no já citado mandado de segurança 32.201/DF. Veja-se: 
'Ementa: TRIBUNAL DE CONTAS. APLICAÇÃO DE PENALIDADE. PRESCRIÇÃO. 1. É plausível a incidência do prazo prescricional quinquenal às multas aplicadas pelo Tribunal de Contas da União. 2. Medida liminar deferida. (...) A autoridade impetrada sustenta nas informações que não exerce poder de polícia, e sim controle externo previsto constitucionalmente. Assim, entende inaplicável a Lei no 9.873/1999, e, em razão da inexistência de disposição específica acerca de prazo prescricional, defende a incidência do lapso decenal geral, previsto no art. 205 do Código Civil. No entanto, como já defendi em estudo sobre o tema ('A prescrição administrativa no direito brasileiro antes e depois da Lei no 9.873/99', in: Temas de direito constitucional, tomo I, 2a ed., 2006, p. 495-532) , o direito administrativo tem autonomia científica, razão pela qual não ha' nenhuma razão plausível pela qual se deva suprir a alegada omissão com recurso às normas de direito civil, e não às de direito administrativo. Como se sabe, o prazo prescricional referencial em matéria de direito administrativo e' de cinco anos, seja contra ou a favor da Fazenda Pública, como decorrência de um amplo conjunto de normas: Decreto no 20.910/32; CTN, arts. 168, 173 e 174; Lei no 6.838/80, art. 1o; Lei no 8.112/90, art. 142, I; Lei no 8.429/92, art. 23; Lei no 12.529/2011, art. 46; entre outros.' (MS 32.201/DF - Relator: Luís Roberto Barroso) .
13.7.	Colaciona outros entendimentos no sentido das alegações proferidas (prescrição quinquenal) , e conclui que a Ex-Secretária ora defendente só recebeu o ofício encaminhado e conheceu o teor do Relatório de Auditoria nº 7782 em outubro de 2012, ou seja, passados seis anos de sua exoneração, de seu afastamento da Secretaria de Saúde do Município de Cascavel. E, decorridos mais de seis anos entre a (s) despesa (s) e a intimação da Ex-Secretária de Saúde.
13.8.	Por fim ao tópico, alega que o Relatório de Instrução da Tomada de Contas Especial - TC Processo 016.037/2019-7, de 30/10/2019, identifica em item específico sobre a verificação do prazo de prescrição da pretensão punitiva, já ter ocorrido a prescrição da pretensão punitiva por parte do TCU:
'Verificação do Prazo de Prescrição da Pretensão Punitiva 
20. Observa-se ter ocorrido a prescrição da pretensão punitiva por parte do TCU que, nos termos do entendimento firmado no Acórdão 1441/2016-TCU-Plenário (Rel. Ministro Benjamin Zymler) , subordina-se ao prazo geral de prescrição indicado no art. 205 do Código Civil, qual seja, dez anos contados a partir da data de ocorrência das irregularidades sancionadas, nos termos do art. 189 do Código Civil. As irregularidades discutidas nesta TCE ocorreram nos exercícios de 2006 a 2007, portanto há mais de 10 anos.'
13.9.	A defesa alega que o número de quinze prontuários não encontrados representa um percentual equivalente a menos de 5% (cinco por cento) do total de prontuários solicitados o que, no entender da defendente, é uma margem totalmente aceitável de perda, ainda mais quando se fala em documentos cuja guarda e conservação foi comprovadamente falha e inadequada por parte do setor responsável, como se provará mais adiante.
13.10.	Alega que, em que pese não terem sido apresentados os 15 (quinze) prontuários processados no ano de 2005, na época da fiscalização, isso não quer dizer que os exames laboratoriais não foram realizados, não podendo esse fato isolado ser tomado como prova cabal da não realização dos procedimentos laboratoriais. Assim o é, que dos 304 prontuários, foram selecionados 188 (prontuários) , somente remanescendo como falhas, os itens que são tratados na presente prestação de contas.
13.11.	A defesa alega que, em que pese a falta dos prontuários físicos dos correspondentes aos referidos 15 (quinze) prontuários relativos a APACs do exercício de 2005, todos os dados, informações e conclusões obtidos para cada um dos quinze pacientes consta do sistema APAC, o que evidencia que o mesmo foi alimentado com base em dados concretos e verdadeiros, pois tais informações somente poderiam ser obtidas por meio da realização dos mesmos exames. Alega, ainda, que se observa pelo Espelho do sistema APAC por nome do paciente que ora se anexa a Defesa (peça 74, Relatório Sistema APAC) que todos os dados dos pacientes atendidos pelo programa, como CPF, endereço, data do nascimento, nome da mãe e a enfermidade, inclusive com a identificação da CID e o grau de deficiência auditiva referente aos 15 (quinze) prontuários de atendimentos no exercício de 2005 não encontrados no momento da fiscalização, constam do sistema. 
13.12.	Alega também que esses dados e as informações somente poderiam ser obtidos e inseridos no sistema com a realização dos exames, fato este que comprovaria que os mesmos foram, de fato, realizados e pagos, diferente do que seria se estivesse diante de uma total ausência de informações, dados e conclusões sobre os 15 (quinze) prontuários de atendimento os processados no exercício de 2005 e sobre os procedimentos pagos, o que não é o caso dos autos. 
13.12.1.	Assim, alega que o que existe são dados precisos e conclusivos contidos no sistema APAC - ESPELHO DE APAC, que somente podem ser obtidos por meio de procedimentos ambulatoriais. Assim, diante dessa evidente constatação não se pode concluir que os procedimentos ambulatoriais pagos não foram realizados, devendo ser afastada a prática de qualquer irregularidade baseada tão somente na ausência física dos prontuários de atendimento dos 15 (quinze) pacientes auditados, quando existem provas nos autos (dados e conclusões médicas) que evidenciam a realização desses exames ambulatoriais.
13.13.	Como se percebe das informações anexadas aos autos, mais precisamente do Espelho de APAC por nome do paciente - (peça 74, Relatório Sistema APAC) , a validade das APACs correspondentes aos prontuários não apresentados para fiscalização, compreendem período de validade em que a Defendente não estava como Secretária de Saúde do Município. O que evidencia que os exames foram realizados, os prontuários confeccionados e as informações consolidadas no sistema antes de sua gestão. Senão veja-se: 
'Para cada APAC são providenciados exames médicos (diagnósticos) e, caso necessário, a aquisição de equipamentos. De forma que, para cada paciente atendido pelo programa são processados dois exames e um equipamento/aparelho. Observando as informações das APACS tidas como prontuários não apresentadas, vê-se que das quinze, apenas dois pacientes correspondem ao período em que a defendente era secretária da pasta da saúde (período 19/12/2005 a 31/08/2006) .'
13.14.	A defesa alega que das informações do sistema ora anexadas, todas as APACs em referência, com exceção de dois pacientes - FRANCISCA LIANA ROCHA MENDES e LUCIVALDO SILVA DE PAULA, fichas de atendimento seguem junto à defesa apresentada pela Sra. Ana Paula Medeiros de Oliveira (peça 75, Manifestação de ANA PAULA MEDEIROS DE OLIVEIRA, declaração, fichas de atendimentos, Relatório de Auditoria e anexo - Fichas de Atendimentos aos Carentes) , possuem validade anterior ao período em que a defendente esteve com Secretária de Saúde (19/12/2005 até 31/08/2016) , o que demonstra que não era gestora no tempo em que os exames foram realizados, os prontuários confeccionados as informações processadas no sistema, e arquivados.
Análise:
14. 	Acerca das alegações sobre prejuízo no contraditório, este por não eventual especificação do disposto (artigo, parágrafo, alínea) da Lei 8.429/1992, bem como da Resolução CEM 1.638/2002; Parecer/CEM 216/1990, maiormente pela não existência deles, tendo havido equívoco quando da inclusão dos mesmos na matriz de responsabilização, entendendo-se que assiste razão parcial à defesa quanto a tal alegação, tendo porém incorrido em irregularidade relacionada a efetuar as compras em desacordo com a Lei n. 4.320/1964, quando deveria ter sido realizada a compra dos aparelhos, uma vez que tal dispositivo normativo não foi observado.
14.1.	Demais disso, a defesa da Sra. Honorata teve acesso aos autos, bem como da documentação componente do processo, além das informações de que tratam a constatação relativa à impugnação dos débitos.
14.2.	Cabe não deixar olvidar que a responsável foi chamada, ainda no ano de 2012, conforme mencionado nas próprias alegações de defesa (subitem 13.7 da instrução) , aos autos para apresentar alegações de defesa quanto a débitos que ocorreram entre 2006 e 2007, portanto, em prazo inferior ao que se prevê na norma para ser considerado prejudicado o exercício do contraditório e da ampla defesa, consoante ver-se-á. 
14.2.1.	O TCU adota como linha de entendimento jurisprudencial o arquivamento processual quando se verifica a ausência dos pressupostos de desenvolvimento válido e regular do processo, inclusive fartamente mencionado pela defendente, maiormente quando se verifica a possibilidade no prejuízo ao contraditório e à ampla defesa, conforme insculpido no texto constitucional. Assim, in casu, não há enquadramento nas situações que possam porventura pugnar pelo arquivamento do presente processo, já que restou demonstrado que estamos aqui a tratar de caso diferente, onde não se vislumbra nenhum prejuízo na defesa da responsável. 
14.3.	Não há razão para acolher os argumentos de prescrição apresentados, não viabilizando assim o prazo prescricional de dez anos. Esta matéria já se encontra pacificada, no âmbito deste Tribunal em consonância com o STF no julgamento do Mandado de Segurança nº 26.210-9/DF, em 04/09/2008 e conforme a Súmula-TCU 282, enunciada:
'As ações de ressarcimento movidas pelo Estado contra os agentes causadores de danos ao erário são imprescritíveis.'
14.4.	O STF, no RE 669.069 (Repercussão Geral 666) , declarou que são prescritíveis as ações de ressarcimento movidas pela Fazenda Pública decorrente de ilícito civil, ressaltando-se para a necessidade de atenção quanto ao tipo de ilícito apresentado caso a caso, visto que, ilícitos civis e administrativos não se confundem. Nesse sentido, há que ressaltar que este Tribunal, em alguns julgados, ainda que não tão recentes (a exemplo dos Acórdão 5928/2016-TCU-Segunda Câmara, rel. VITAL DO RÊGO e 5.939/2016-TCU-2ª Câmara, rel. MARCOS BEMQUERER) , tem entendido que a tese fixada pelo STF no RE 669.069, que trata da incidência da prescrição nos débitos com a União decorrentes de ilícitos civis, com prazo prescricional de cinco anos, não alcança prejuízos que decorram de ilícitos administrativos, como os aqui discutidos, que são imprescritíveis.
14.5.	Também não se confunde com a prescritibilidade da pretensão punitiva amparada no art. 205 do Código Civil, que trata das aplicações de sanções, como multa, declaração de inidoneidade de licitante ou inabilitação para função pública. Esse são prescritíveis no prazo de dez anos, conforme Acórdão 1441/2016-TCU-Plenário, Relator Benjamin Zymler, que uniformizou a jurisprudência acerca dessa questão.
14.6.	Não se confunde também com o prejuízo ao exercício do contraditório e da ampla defesa em função do grande lapso temporal entre a prática do ato irregular e a primeira notificação válida do responsável. Nesse caso, conforme estabelecido no art. 6º, inciso II, c/c art. 19 da IN/TCU 71/2012, modificada pela IN/TCU 76/2016, o TCU avalia a possibilidade de arquivamento da TCE quando há o decurso de prazo superior a dez anos. 
14.7.	Uma vez afastada a tese de prescritibilidade, passa-se a análise das alegações de mérito do defendente.
14.8.	No que se refere ao mérito propriamente dito, cabe salientar que a defendente exerceu o cargo de Secretária do município de Cascavel/CE entre o período de 19/12/2005 e 31/8/2006, sendo todas as APACs e Demonstrativos de APAC pagas relativos ao ano de 2005, conforme informação constante do próprio Relatório de Auditoria do Denasus (peça 44, p. 120) , fato este que nos permite concluir que a Sra. Honorata de Paiva Noberto não era gestora responsável quando da época da liberação dos pagamentos relativos aos documentos não encontrados quando solicitados por parte da auditoria, maiormente por ter iniciado na gestão à frente da pasta (Secretária de Saúde) apenas no final do ano de 2005.
14.9.	Demais disso, consoante informado nas alegações de defesa, para cada APAC eram providenciados exames médicos (diagnósticos) e, caso necessário, a aquisição de equipamentos (peça 74) , fato este que nos conduz ao entendimento de que seria necessário um esquema envolvendo pelo menos três pessoas para que houvesse a fraude relacionada ao pagamento pelo aparelhos supostamente não adquiridos, fato este que também não restou demonstrado, já que a auditoria informou apenas não terem sido apresentados os documentos relativos a quinze desses procedimentos (APACS) . Destarte, entende-se ser pertinente propor o acatamento parcial das alegações de defesa da responsável, bem como a proposição de julgamento pela regularidade com ressalvas da responsável, além da quitação plena em relação à defendente. 
Ofício 13.167/2019-TCU/Seproc, de 28/11/2019 (peça 55) :
Alegações de defesa apresentadas pelo Sr. Luiz Luciano Menezes de Arruda (CPF: XXX.080.193-XX) (peça 88) :
15.	O defendente iniciou as suas alegações de defesa mencionando acerca da prescrição da pretensão punitiva, bem como do suposto prejuízo ao contraditório e da ampla defesa, considerando o fato de as irregularidades discutidas nesta TCE ocorrerem nos exercícios de 2006 a 2007, portanto há mais de 14 anos, lapso temporal este que dificulta sobremaneira o exercício do direito de defesa por parte do Defendente. 
15.1.	Manifestou também o entendimento de que a prescrição é instituto que estabelece o fim da pretensão do direito na seara judicial, sendo da pretensão punitiva em linhas penais, depois de decorrido determinado prazo estabelecido legalmente e que, a Constituição de 1988 adotou a prescritibilidade como regra, e o fez no capítulo dos Direitos e Deveres Individuais e Coletivos, explicitando as exceções, e dessa forma o é, a fim de preservar a segurança jurídica do ordenamento posto, devendo ser verificado no processo nas diferentes esferas, nos diferentes ramos do direito, seja ele civil, penal ou administrativo, privilegiando ainda a celeridade e a eficiência administrativa.
15.2.	Alegou, ainda, que conforme se depreende do relatório de auditoria do Denasus, o FNS repassou recursos ao município de Cascavel/CE, nos anos de 2006 e 2007, para a aquisição de Aparelhos de Amplificação Sonora Individual (AASI) , que não os adquiriu, em que pese terem sido localizadas as autorizações de procedimentos ambulatórias (APAC) . Alega que no relatório de auditoria do Denasus (peça 44, p. 122) , consta a informação de que a responsável técnica do Programa de Atenção à Saúde Auditiva do município apresentou declaração de não aquisição dos aparelhos.
15.3.	O defendente entende que a lei reguladora do processo no qual essa pretensão é exercida, Lei 8.443/1992 (Lei Orgânica TCU) , é omissa quanto ao instituto da prescrição/decadência. Nesse sentido, diante da importância do tema e da notória divergência jurisprudencial, essa Corte de Contas instaurou incidente de uniformização de jurisprudência, onde através do Acórdão 1441/2016-TCU-Plenário, entendeu que a pretensão punitiva do Tribunal de Contas da União subordina-se ao prazo geral de prescrição indicado no art. 205 do Código Civil. Sob essa ótica, o lapso temporal definido é de 10 (dez) anos e teria como termo inicial a data da ocorrência da irregularidade sancionada.
15.4.	Alegou, ainda, que não houve interrupção/suspensão do prazo prescricional/decadencial, tendo requestado a decretação da pretensão punitiva do presente processo.
15.5.	Acerca do mérito, a defesa alega que a auditoria, que refletiu nos ressarcimentos n°5 78218, 78216, 78214, 78222, 78219 e 78217, questionando a aquisição dos aparelhos, o interessado, de inteira boa-fé, lá apresentou cópias da documentação relativa às fichas de movimentos de pagamentos alusivas aos períodos de 2006 (01/09 a 31/12) e 2007 (01/01 a 31/05) , devidamente acompanhadas dos respectivos documentos de caixa, com notas de empenho, recibos e notas fiscais. (PROTINE/MS/CE) e que esses documentos se mostram aptos a comprovar que as despesas em questão foram de fato realizadas, junto a fornecedores especializados em prol dos beneficiários da referida Comuna, o que foi reforçado através da apresentação, também, de cópias das próprias Autorizações de Procedimentos Ambulatoriais de Alta Complexidade/Custo (APACs) , organizadas conforme suas emissões nos meses de setembro/2006, outubro/2006, novembro/2006, janeiro/2007, fevereiro/2007, abril/2007 e maio/2007. 
15.6.	Ademais, a defesa ressalta que a prova apresentada no Relatório de Auditoria n° 7.782 da não aquisição dos mencionados aparelhos se mostra muito frágil e contradita, inclusive, a auditoria realizada pelo Sistema Nacional de Auditorias do SUS (peça 5, p. 37-62) , destaca a declaração da própria responsável técnica que a maioria dos AASI foram adquiridos em 2006, contudo, não foram distribuídos aos pacientes, ficando os mesmos em estoque, vejamos a constatação da auditoria n° 184713 do aludido relatório de auditoria (peça 5, p. 2-43) :  
'No exame da evidência da referida constatação a própria responsável técnica do programa deixa claro que a grande maioria dos AASI's foram adquiridos no exercício de 2006 (período de gestão do defendente) , permanecendo estes equipamentos em estoque em decorrência da não localização dos pacientes (localização esta que fazia parte da responsabilidade funcional da mesma) . Some-se a isso que quando da inspeção in loco, constatou a Auditoria realizada pelo SUS a existência em estoque de 133 (cento e trinta e três) AASI's valor este superior, inclusive, ao número de ocorrências dos AASI's tidos como não adquiridos por todos os Secretários de Saúde mencionados na Informação Inicial.'
15.7.	Alegou o defendente que o exame da constatação n° 184707 da supramencionada auditoria realizada pelo Sistema Nacional de Auditorias do SUS (Peça 5, fls. 46) , que reforça a existência em estoque de 133 AASIs, senão vejamos:
'não traz o Relatório de Auditoria n° 7.782 qualquer elementos que aponte que os 133 AASI em estoque não se refeririam às APAC's de 2006 e 2007, não traz Excelentíssimo Magistrado, porque efetivamente os eram, sendo a conclusão emitida no mesmo decorrente tão somente da afirmação indevida feita pela Responsável Técnica em questão. Rogando as devidas vênias, bem como sem fazer qualquer juízo de valor, não entendo o defendente o motivo pelo qual levou a responsável técnica a fazer a referida declaração, vez que os fatos e elementos dos autos mostram o contrário, não podendo ser descartado por esta Corte de Contas a possibilidade de motivação política e/ou o medo de recair sobre a mencionada servidora alguma falha pela não entrega dos equipamentos. Destarte, resta devidamente demonstrada uma contradição entre declaração mencionada no Relatório de Auditoria n° 7.782 e as constatações feitas pela Auditoria in loco do SUS, esta que demonstra claramente a existência em estoque dos AASI's, o que demonstra claramente a aquisição dos mesmos no período questionado.'
Análise:
16.	No que se refere às alegações de que tratam o pedido de prescrição do processo, decadência ou pedido de arquivamento do processo em relação à existência de prescrição da pretensão punitiva, cabe mencionar que tais questões foram analisadas no item 14 a 14.7 da presente instrução, não sendo necessário fazer a transcrição o repetir tal análise, podendo-se de imediato propor o não acolhimento das alegações quanto ao pedido de arquivamento dos presentes autos. 
16.1.	As alegações de defesa centram-se na suposta inadequação da instauração da presente TCE, tendo o defendente mencionado que não teriam sido esgotadas todas as vias administrativas antes da instauração da mesma ou a suposta inadequação da TCE. Faz parte da Jurisprudência do TCU que, antes da instauração de tomada de contas especial por parte do Fundo Nacional de Saúde deve ser esgotada a via administrativa de controle interno do Ministério da Saúde.
16.2.	Destarte, esgotada a via administrativa, o órgão de controle interno deve enviar a documentação necessária ao Fundo Nacional de Saúde para que instaure tomada de contas especial, não cabendo esperar que o gestor do ente beneficiário dos recursos repassados adote tal providência. Dessa forma, quanto à afirmação acerca da existência de um ato sancionador contra a defendente, as alegações do defendente não merecem prosperar, uma vez que consta nos autos a informação de que foi dada oportunidade de defesa aos agentes responsabilizados tanto na fase interna, em obediência aos princípios constitucionais que asseguram o direito ao contraditório e à ampla defesa (art. 5º, inciso LV, da Constituição Federal) , conforme detalhado no item 'Análise dos Pressupostos de Procedibilidade da IN/TCU 71/2012', como na presente oportunidade, fato este que vai de encontro às alegações apresentadas.
16.3.	Em relação à questão meritória, inicialmente cabe não deixar olvidar que o secretário municipal de saúde, no período de 1º/9/2006 a 31/5/2007 e os ressarcimentos abrangem todo o período em que o defendente esteve à frente da Secretaria Municipal de Saúde de Cascavel/CE. Nos documentos assentados pelo defendente como prova de que não foi o responsável pelas irregularidades de que tratam as alegações de defesa, apenas foram colacionados os elementos relacionados à saúde do responsável (peça 88, p. 10-23) , nada absolutamente concernentes às irregularidades acerca da não aquisição dos mencionados aparelhos.
16.4.	No que concerne às alegações acerca da constatação da auditoria n° 184713 do aludido relatório de auditoria (peça 5, p. 2-43) , as mesmas se tratam de suposta não localização de pessoas beneficiadas por 133 aparelhos auditivos comprados pela Secretaria de Saúde de Cascavel/CE, a maioria desses aparelhos tendo sido adquiridos em 2006. O que ocorre é que as justificativas relacionadas à constatação mencionada foram acatadas pelo Denasus, não se tratando da constatação de que tratou o chamamento aos autos por meio de citação do Sr. Luiz Luciano Meneses de Arruda, razão pela qual cabe o não acolhimento das alegações de defesa, já que se trata de outra situação verificada pela auditoria do Denasus. 
16.5.	É pertinente lembrar que, na fiscalização dos gastos públicos, privilegia-se como princípio básico a inversão do ônus da prova, cabendo ao gestor demonstrar a boa aplicação dos dinheiros e valores públicos sob sua responsabilidade (art. 70, parágrafo único, da Constituição Federal e art. 93 do Decreto-Lei 200/1967, c/c o art. 66 do Decreto 93.872/1986) . A boa-fé não pode ser presumida, devendo ser demonstrada e comprovada a partir dos elementos que integram os autos. Na jurisprudência do TCU há diversos julgados nesse sentido, a exemplo do Acórdão 3874/2014-TCU-Segunda Câmara, relatoria do Ministro Benjamin Zymler.
16.6.	Destarte, considerando que a defendente não trouxe aos autos os elementos probatórios concernentes às alegações de que tratam o seu chamamentos aos autos, em sede de citação, não merecem prosperar as alegações do responsável, uma vez que não refutaram ou muito menos demonstraram a inocorrência as irregularidades relacionadas a deixar de comprar Aparelhos de Amplificação Sonora - AASI, em desacordo com a Lei n. 4.320/1964, quando deveria ter sido realizada a compra dos aparelhos, podendo-se propor de imediato a rejeição das alegações de defesa, o julgamento pela irregularidade das contas e a condenação pelo débito correspondente.
Ofício 13.166/2019-TCU/Seproc, de 28/11/2019 (peça 54) :
Alegações de defesa apresentadas pelo Sra. Sharliane Monteiro da Rocha (CPF: XXX.666.553-XX) (peça 90) :
17.	As alegações de defesa da responsável trataram exclusivamente da pretensa prescrição do processo, que segundo a defendente, nos termos do entendimento firmado no Acórdão TCU-Plenário 1441/2016- (Rel. Ministro Benjamin Zymler) , subordina-se ao prazo geral de prescrição indicado no art. 205 do Código Civil, qual seja, dez anos contados a partir da data de ocorrência das irregularidades sancionadas, nos termos do art. 189 do Código Civil. 
17.1.	Assim, alega que as irregularidades discutidas nesta TCE ocorreram nos exercícios de 2007 a 2008, portanto há mais de catorze anos, lapso temporal este que dificulta sobremaneira o exercício do direito de defesa por parte do Defendente. Notificada para apresentar justificativas no bojo dos autos a interessada, no pleno gozo das garantias constitucionais do CONTRADITÓRIO e da AMPLA DEFESA, manifestasse neste azo, através dos esclarecimentos que reputa pertinentes. Impende salientar que a gestão em apreço sempre se baseou na mais plena fidedignidade e compatibilidade com as Normas Jurídicas pertinentes, por isso, na certeza de atender às solicitações desta Corte de Contas e pelas razões expendidas nas presentes justificativas, pugna, este justificante, pelo saneamento de todas as impropriedades.
17.2.	Alegou, ainda, que a Constituição de 1988 adotou a prescritibilidade como regra, e o fez no capítulo dos Direitos e Deveres Individuais e Coletivos, explicitando as exceções, e dessa forma o é, a fim de preservar a segurança jurídica do ordenamento posto, devendo ser verificado no processo nas diferentes esferas, nos diferentes ramos do direito, seja ele civil, penal ou administrativo, privilegiando ainda a celeridade e a eficiência administrativa. Excetuando-se os casos imprescritíveis, há que se admitir a prescrição da pretensão punitiva exercida pelo Estado contra o responsável pela prática de ilícitos administrativo, contábil, financeiro, orçamentário, operacional e patrimonial. 
17.2.1.	A defesa alega, ainda, que em se tratando da prescrição nos Tribunais de Contas, este instituto, na prática, põe fim ao lapso temporal em que é permitido à Corte a análise de contas, investigações e consequente aplicação de penalidade. Ocorre que a lei reguladora do processo no qual essa pretensão é exercida, Lei 8.443/1992 (Lei Orgânica TCU) , é omissa quanto ao instituto da prescrição/decadência. 
17.3.	Nesse sentido, a responsável alega que, diante da importância do tema e da notória divergência jurisprudencial, essa Corte de Contas instaurou incidente de uniformização de jurisprudência, onde através do Acórdão nº 1461/2016 [sic], entendeu que a pretensão punitiva do Tribunal de Contas da União subordina-se ao prazo geral de prescrição indicado no art. 205 do Código Civil. A defesa alega que não há nos autos comprovação de que tais recursos tenham sido utilizados em outro objeto ou em outra finalidade, em benefício dos munícipes de Cascavel. Assim, não há que se falar em responsabilização do município por desvio de objeto ou de finalidade.
17.4.	No caso em apreço, tem-se que até a presente data o processo em análise ainda não foi objeto de apreciação, configurando indubitavelmente a ocorrência do instituto da prescrição. RESSALTE-SE QUE INSUSCETÍVEL DE DISCUSSÃO QUE A PRESCRIÇÃO APENAS SE RECONHECE, OPERANDO-SE INDEPENDENTEMENTE DE QUALQUER MANIFESTAÇÃO DO ÓRGÃO JULGADOR. Ademais, não se verifica qualquer causa de suspensão que pudesse reduzir o prazo contabilizado a período inferior a dez anos, somado a tal fato a prescrição pode ser reconhecida a qualquer tempo e grau de jurisdição, tratando-se de matéria de ordem pública. 
17.5.	Nesse esteio, a defendente finaliza as suas alegações mencionando a possibilidade de intento de ação a qualquer tempo desaguaria em instabilidade do ordenamento, incertezas jurídicas e prejuízos aos princípios do contraditório e da ampla defesa, uma vez que os meios investigativos restam prejudicados pelo decurso do tempo, e o esquecimento, inerente ao ser humano se opera, o que deságua em ações fadadas a impropriedades probatórias e consequentes injustiças.
Análise:
18.	Cabe não deixar olvidar que a responsável foi Secretária Municipal de Cascavel/CE pelo período de 1º/6/2007 a 31/12/2008, bem como foi notificada sobre as irregularidades pela autoridade administrativa competente, conforme consta nas informações dos itens V (Dos documentos expedidos visando à regularização das contas e o ressarcimento aos danos) e VI (Da ampla defesa e do contraditório) do Relatório do Tomador de Contas (peça 46, p. 75-77) . 
18.1.	Acerca da alegação trazida pela gestora defendendo que resta prejudicado o seu direito ao exercício do contraditório e da ampla defesa em função de as ocorrências contestadas terem ocorrido há mais de dez anos, é necessário mencionar que não houve o transcurso de mais de dez anos desde o fato gerador sem que tivesse havido a notificação da responsável pela autoridade administrativa federal competente (art. 6º, inciso II, c/c art. 19 da IN/TCU 71/2012, modificada pela IN/TCU 76/2016) , uma vez que o fato gerador da irregularidade sancionada remonta aos exercícios de 2006 e 2007, mas tendo a responsável identificada como ordenadora de despesas dos recursos de que tratam os autos sido notificado sobre as irregularidades pela autoridade administrativa competente, ainda na data de 23/9/2014 (peça 46, p. 42-43 e 53) , inclusive quanto às glosas de que tratam a presente TCE.
18.2.		O TCU adota como linha de entendimento jurisprudencial o arquivamento processual quando se verifica a ausência dos pressupostos de desenvolvimento válido e regular do processo, inclusive fartamente mencionado pelo defendente, maiormente quando se verifica a possibilidade no prejuízo ao contraditório e à ampla defesa, conforme insculpido no texto constitucional. Assim, in casu, não há enquadramento nas situações que possam porventura pugnar pelo arquivamento do presente processo, já que restou demonstrado que estamos aqui a tratar de caso diferente, onde não se vislumbra nenhum prejuízo na defesa da responsável, uma vez que houve notificação à responsável menos de dez anos após a ocorrência dos fatos de que tratam a presente TCE. 
18.3.	Pertinente mencionar que a jurisprudência do TCU é firme no sentido de que cabe ao responsável demonstrar o nexo causal entre os recursos federais repassados e as despesas incorridas na execução do ajuste, a exemplo dos Acórdão 7940/2018-TCU-Segunda Câmara e 11.867/2018-1ª Câmara, respectivamente, das relatorias dos Ministros Marcos Bemquerer e Benjamin Zymler, pela apresentação, por exemplo, das notas de empenho, dos recibos, das notas fiscais e dos extratos bancários, entre outros documentos exigíveis, permitindo, assim, que reste efetivamente confirmada a execução das despesas com os recursos federais transferidos. No presente caso, não restou demonstrado que a responsável deixou de comprar aparelhos de Amplificação Sonora -AASI, em desacordo com a Lei 4.320/1964, quando deveria ter sido realizada a compra dos aparelhos.
18.4.	Sobre a alegação de demora na instauração da TCE, a jurisprudência recente do TCU, podendo-se citar o Acórdão 10046/2018-TCU-Segunda Câmara, de relatoria do Ministro Marcos Bemquerer, nos ensina que a eventual inobservância do prazo regulamentar para instauração de tomada de contas especial não gera preclusão em benefício do responsável, tampouco afastamento ou cancelamento da dívida, uma vez que o prazo destina-se à autoridade administrativa competente para abertura do processo, a fim de lhe afastar a possibilidade de responsabilização solidária pelo débito, caso deixe de proceder à instauração.
18.5.	Desse modo, é pertinente lembrar, que na fiscalização dos gastos públicos, privilegia-se como princípio básico a inversão do ônus da prova, cabendo ao gestor demonstrar a boa aplicação dos dinheiros e valores públicos sob sua responsabilidade (art. 70, parágrafo único, da Constituição Federal e art. 93 do Decreto-Lei 200/1967, c/c o art. 66 do Decreto 93.872/1986) . A boa-fé não pode ser presumida, devendo ser demonstrada e comprovada a partir dos elementos que integram os autos. Na jurisprudência do TCU há diversos julgados nesse sentido, a exemplo do Acórdão 3874/2014-TCU-Segunda Câmara, relatoria do Ministro Benjamin Zymler.
18.6.	Assim, não merecem prosperar as alegações da defendente, uma vez que não refutaram ou muito menos demonstraram a inocorrência das irregularidades que levaram às glosas de que tratam os autos, podendo-se propor de imediato a rejeição das alegações de defesa, além do julgamento pela irregularidade das contas e a condenação pelo débito correspondente.
Verificação do Prazo de Prescrição da Pretensão Punitiva
19.	Observa-se ter ocorrido a prescrição da pretensão punitiva por parte do TCU que, nos termos do entendimento firmado no Acórdão 1441/2016-TCU-Plenário (Rel. Ministro Benjamin Zymler) , subordina-se ao prazo geral de prescrição indicado no art. 205 do Código Civil, qual seja, dez anos contados a partir da data de ocorrência das irregularidades sancionadas, nos termos do art. 189 do Código Civil. As irregularidades discutidas nesta TCE ocorreram nos exercícios de 2006 a 2007, portanto há mais de 10 anos.
CONCLUSÃO
20.	O exame das ocorrências descritas na seção 'Exame Técnico' permitiu, na forma dos arts. 10, § 1º, e 12, incisos I e II, da Lei 8.443/1992 c/c o art. 202, incisos I e II, do RI/TCU, definir as responsabilidades de Honorata de Paiva Norberto (CPF XXX.633.483-XX) , Luiz Luciano Menezes de Arruda  (CPF XXX.080.193-XX) e Sharliane Monteiro Rocha (CPF XXX.666.553-XX) . 
20.1.	Tendo os responsáveis comparecido aos autos e apresentado as alegações de defesa, apenas a Sra. Honorata de Paiva Norberto (CPF XXX.633.483-XX) teve as alegações de defesa passíveis de ser parcialmente acolhidas, podendo-se propor a regularidade com ressalvas de suas contas, dando-lhe quitação. 
20.2.	Em relação aos demais responsáveis, Luiz Luciano Menezes de Arruda  (CPF XXX.080.193-XX) e Sharliane Monteiro Rocha (CPF XXX.666.553-XX) , não conseguiram demonstrar a ausência de responsabilidade em relação aos fatos de que tratam a presente TCE, não havendo nos autos elementos que possam atestar a boa-fé dos responsáveis, devem ser rejeitadas as suas alegações de defesa serem suas contas julgadas irregulares, condenando-os ao recolhimento dos respectivos débitos apurados,  não propondo, todavia, a aplicação da multa prevista no art. 57 da Lei 8.443/1992 em razão da existência de prescrição da pretensão punitiva.
20.3.	Conforme análise contida no item 13.1 da instrução à peça 47, conclui-se pela exclusão da Sra.  Ana Paula Medeiros de Oliveira (CPF XXX.004.663-XX) da relação processual.
PROPOSTA DE ENCAMINHAMENTO
21.	Ante o exposto, submetemos os autos à consideração superior com a proposta de:
a)	 Excluir da relação processual a Sra. Ana Paula Medeiros de Oliveira (CPF XXX.004.663-XX) ;
	b) acatar parcialmente as alegações de defesa da Sra.  Honorata de Paiva Norberto (CPF XXX.633.483-XX) ;
	b) 	rejeitar as alegações de defesa apresentadas pelos responsáveis Luiz Luciano Menezes de Arruda  (CPF XXX.080.193-XX) e Sharliane Monteiro Rocha (CPF XXX.666.553-XX) ;
	c) com fundamento nos arts. 1º, inciso I, 16, inciso II, e 23, inciso II, da Lei 8.443/1992, e nos arts. 1º, inciso I, 208 e 214, inciso II, do Regimento Interno/TCU, julgar regulares com ressalva as contas Sra.  Honorata de Paiva Norberto (CPF XXX.633.483-XX) , dando-lhe quitação;
	d) 	com fundamento nos arts. 1º, inciso I, 16, inciso III, alíneas 'b' e 'c', da Lei 8.443/1992 c/c os arts. 19, parágrafo único, e 23, inciso III, da mesma Lei, e com arts. 1º, inciso I, 209, incisos II e III, do Regimento Interno, julgar irregulares as contas dos responsáveis Luiz Luciano Menezes de Arruda  (CPF XXX.080.193-XX) e Sharliane Monteiro Rocha (CPF XXX.666.553-XX) , condenando-os ao pagamento das quantias constantes das tabelas a seguir especificadas, com a fixação do prazo de quinze dias, a contar da notificação, para comprovarem, perante o Tribunal (art. 214, inciso III, alínea 'a', do Regimento Interno) , o recolhimento das dívidas aos cofres do Fundo Nacional de Saúde, atualizada monetariamente e acrescida dos juros de mora, calculados a partir da data discriminada, até a data do recolhimento, na forma prevista na legislação em vigor:
		Débitos do Sr. Luiz Luciano Menezes de Arruda (CPF XXX.080.193-XX) :
	DATA DA OCORRÊNCIA 
	VALOR ORIGINAL (R$) 

	22/9/2006
	4.400,00

	22/9/2006
	4.400,00

	22/9/2006
	4.400,00

	22/9/2006
	4.400,00

	22/9/2006
	4.400,00

	22/9/2006
	4.400,00

	3/10/2006
	4.400,00

	3/10/2006
	4.400,00

	3/10/2006
	4.400,00

	3/10/2006
	4.400,00

	3/10/2006
	4.400,00

	3/10/2006
	4.400,00

	24/10/2006
	4.400,00

	24/10/2006
	4.400,00

	24/10/2006
	4.400,00

	24/10/2006
	4.400,00

	24/10/2006
	4.400,00

	24/10/2006
	4.400,00

	24/10/2006
	4.400,00

	24/10/2006
	4.400,00

	24/10/2006
	4.400,00

	24/10/2006
	4.400,00

	24/10/2006
	4.400,00

	24/10/2006
	2.800,00

	22/3/2007
	2.800,00

	10/4/2007
	4.400,00

	10/4/2007
	2.100,00

	14/5/2007
	4.400,00

	14/5/2007
	4.400,00

	14/5/2007
	4.400,00

	14/5/2007
	4.400,00

	14/5/2007
	4.400,00

	14/5/2007
	4.400,00

	14/5/2007
	4.400,00

	14/5/2007
	4.400,00

	14/5/2007
	4.400,00

	14/5/2007
	4.400,00

	14/5/2007
	4.400,00

	14/5/2007
	2.800,00

		Débitos da Sra. Sharliane Monteiro Rocha (CPF XXX.666.553-XX) : 
	DATA DA OCORRÊNCIA 
	VALOR ORIGINAL (R$) 

	26/6/2007
	4.400,00

	26/6/2007
	4.400,00

	26/6/2007
	4.400,00

	17/8/2007
	4.400,00

	17/8/2007
	4.400,00

	17/8/2007
	4.400,00

	17/8/2007
	4.400,00

	17/8/2007
	4.400,00

	17/8/2007
	2.200,00

	17/8/2007
	2.200,00

	21/9/2007
	1.100,00

	21/9/2007
	1.100,00

	21/9/2007
	2.200,00

	21/9/2007
	2.200,00

	21/9/2007
	2.200,00

	21/9/2007
	2.200,00

	21/9/2007
	2.200,00

	21/9/2007
	2.200,00

e)  autorizar, desde logo, nos termos do art. 28, inciso II, da Lei 8.443/1992, a cobrança judicial das dívidas caso não atendidas as notificações a que se referem as alíneas anteriores;
 autorizar, caso solicitado pelos responsáveis, o pagamento das dívidas em até trinta e seis parcelas, nos termos do art. 26 da Lei 8.443/1992 c/c o art. 217 do Regimento Interno, fixando-lhes o prazo de quinze dias, a contar do recebimento das notificações, para comprovarem perante o Tribunal o recolhimento da primeira parcela, e de trinta dias, a contar da parcela anterior, para comprovar o recolhimento das demais parcelas, devendo incidir sobre cada valor mensal, atualizado monetariamente, os juros de mora devidos, na forma prevista na legislação em vigor;
enviar cópia do Acórdão a ser prolatado à Procuradoria da República no Estado do Ceará, nos termos do § 3º do art. 16 da Lei 8.443/1992, c/c o § 7º do art. 209 do Regimento Interno do TCU, para adoção das medidas cabíveis;
 enviar cópia do Acórdão que vier a ser proferido ao Fundo Nacional de Saúde e aos responsáveis, para ciência;
 informar à Procuradoria da República no Estado do Ceará, ao Fundo Nacional de Saúde e aos responsáveis que a presente deliberação, acompanhada do Relatório e do Voto que a fundamenta, está disponível para a consulta no endereço www.tcu.gov.br/acordaos, além de esclarecer que, caso requerido, o TCU poderá fornecer sem custos as correspondentes cópias, de forma impressa;
 informar à Procuradoria da República no Estado do Ceará que, nos termos do parágrafo único do art. 62 da Resolução TCU 259/2014, os procuradores e membros do Ministério Público credenciados nesta Corte podem acessar os presentes autos de forma eletrônica e automática, ressalvados apenas os casos de eventuais peças classificadas como sigilosas, as quais requerem solicitação formal."
2. Por sua vez, o Ministério Público, em seu parecer de peça 95, realiza análise atinente ao mérito da TCE que inclui o exame da prescrição. Ao final, apresenta as seguintes conclusões e proposta:
"Considerando que as regras aplicáveis à prescrição da pretensão punitiva, nos termos do Acórdão 1441/2016-TCU-Plenário, são as mesmas que ora propomos para a análise da prescrição da pretensão de ressarcimento ao erário; considerando que, in casu, as irregularidades que ensejaram a aplicação de sanção são as mesmas que deram causa à condenação em débito, assim como são as mesmas as causas interruptivas e demais variáveis; entendo cabível a análise em conjunto da ocorrência da prescrição para ambas pretensões.
As Constatações 243966 e 243968 do Relatório Complementar da Auditoria 7782 indicam que as irregularidades que deram azo à presente TCE ocorreram no período de 2005 a 2007 (peça 44, p. 120-131) . 
Portanto, adotando-se como parâmetro o exame perpetrado neste parecer acerca da matéria, verifica-se a incidência da prescrição das pretensões punitiva e de ressarcimento ao erário no âmbito deste processo, pois, tomando-se como referência as datas de ocorrência das irregularidades que ensejaram o débito (2005, 2006 e 2007) , o prazo prescricional de dez anos estabelecido no artigo 205 do Código Civil completou-se antes que fosse interrompido pelo ato de autorização da citação do responsável, ocorrido em 8/11/2019 (peça 49) .
Por fim, caso a Corte de Contas, numa análise perfunctória e não exauriente, entenda que as irregularidades guardam correspondência com quaisquer condutas tipificadas na Lei 8.429/1992, deve promover o encaminhamento do acórdão que vier a ser proferido ao Ministério Público Federal, para que adote as medidas que entender cabíveis.
 (...) 
Considerando-se tão somente a caracterização das irregularidades relacionadas à utilização indevida de recursos do Sistema Único de Saúde (SUS) , resultante da ausência de comprovação dos procedimentos laboratoriais realizados e da não comprovação da compra de aparelhos de amplificação sonora (AASI) , seria apropriada a proposta de encaminhamento apresentada pela unidade instrutiva (peça 92, p. 14-16) . Não obstante, conforme explanação contida ao longo deste parecer, entendo que restou consumada a prescrição das pretensões punitiva e de ressarcimento aos cofres públicos, algo que deve ensejar o arquivamento dos autos. 
Diante do exposto, este membro do Ministério Público de Contas junto ao TCU manifesta-se pelo arquivamento do presente processo, sem julgamento do mérito, nos termos do art. 212 do Regimento Interno do TCU (RI/TCU) , sem prejuízo de que, caso o Tribunal entenda pertinente, envie cópia do acórdão a ser prolatado, bem como do relatório e do voto que o fundamentarem, à Procuradoria da República no Estado de Ceará."
É o Relatório.

8.1. Geraldo de Holanda Goncalves Filho (17.824/OAB-CE) e outros, representando Luiz Luciano Menezes de Arruda e Sharliane Monteiro da Rocha;  
8.2. Marcelo Cordeiro de Castro (19194/OAB-CE), representando Honorata de Paiva Noberto.

Procurador Sérgio Ricardo Costa Caribé

TOMADA DE CONTAS ESPECIAL. RECURSOS DO SISTEMA ÚNICO DE SAÚDE (SUS). AUSÊNCIA DE COMPROVAÇÃO DAS DESPESAS. CITAÇÃO. EXCLUSÃO DE DUAS RESPONSÁVEIS DA RELAÇÃO PROCESSUAL. REJEIÇÃO DAS ALEGAÇÕES DE DEFESA DE OUTROS DOIS. CONTAS IRREGULARES. DÉBITO. COMUNICAÇÕES.

TOMADA DE CONTAS ESPECIAL (TCE)

Trata-se de tomada de contas especial (TCE) instaurada pelo Fundo Nacional de Saúde (FNS) referente a valores do Sistema Único de Saúde (SUS) transferidos ao fundo municipal de saúde de Cascavel/CE no período de 19/12/2005 a 31/12/2008.
2. Após denúncia do Ministério Público Federal, o Departamento Nacional de Auditoria do SUS (Denasus) verificou a existência de procedimentos laboratoriais sem a devida comprovação, bem como despesas com a suposta compra de Aparelhos de Amplificação Sonora Individuais (AASIs) , com recursos do SUS, mediante Autorizações de Procedimentos Ambulatoriais (APACs) aprovadas.
3. Esclareço que a APAC é um instrumento fundamental para autorização, cobrança, pagamento e fornecimento de informações gerenciais para os procedimentos ambulatoriais no âmbito do SUS, incluindo a aquisição de aparelhos como o mencionado.
4. Em decorrência das conclusões do Denasus, quatro secretários municipais da época foram responsabilizados inicialmente.
5. Quando da primeira análise efetuada pela SecexTCE, além da citação de três exgestores, a unidade técnica propôs-se a exclusão da relação processual de Ana Paula Medeiros de Oliveira, por não ter gerido os recursos em questão. Acolho esse entendimento.
6. No tocante a Honorata de Paiva Norberto, citada pelo pagamento de diversos valores relativos a APACs sem comprovação, ressalto que essas quantias traziam apenas duas datas de referência - 27/1/2006 e 3/3/2006. 
7. A despeito de essas as datas terem sido adotadas como marco para o fato gerador, o próprio Denasus constatou (peça 5, p. 53 e peça 44, p. 120) que se trata de valores pagos em 2005. Portanto, é pertinente a conclusão da unidade técnica de que a ex-gestora não pode ser responsabilizada, pois não era secretária nesse período, visto que ocupou o cargo entre 19/12/2005 e 31/8/2006.
8. No entanto, discordo da proposta de julgar suas contas regulares com ressalva. Na realidade, ela nem deveria ter sido relacionada como responsável neste processo. Por isso, entendo que deva ser excluída da relação processual, assim como deve ocorrer com Ana Paula Medeiros de Oliveira.
9. Quanto à prescrição, embora eu entenda que, no julgamento do RE 636.886, o Supremo Tribunal Federal tenha deliberado, em sede de repercussão geral, no sentido de que é prescritível a pretensão ressarcitória em processos de controle externo, há de se ponderar a existência de embargos de declaração pela Advocacia-Geral da União, pendentes de apreciação pela Suprema Corte. Além disso temos que considerar que a questão necessita ser amadurecida neste Tribunal. A propósito, as discussões a respeito do entendimento desta Corte sobre o tema estão em curso no âmbito do TCProcesso 000.006/2017-3, de minha relatoria.
10. Desse modo, conforme tem sido decidido por nossos três Colegiados, penso que deve prevalecer o entendimento jurisprudencial atual desta Corte de Contas - a imprescritibilidade das condenações em débito e a prescrição da pretensão punitiva no prazo de dez anos, que se interrompe com a emissão do ato que ordena a citação ou a audiência, de acordo com o entendimento firmado por meio Acórdão 1441/2016-TCU-Plenário, com base no art. 205 do Código Civil. 
11. Assim, noto que houve o decurso do prazo prescricional para a aplicação de sanções, pois os fatos são de 2005 a 2007 e a autorização para a citação por este Tribunal ocorreu em 2019, tendo-se ultrapassado o decênio legal. Assim, os responsáveis condenados ao ressarcimento ao erário não serão apenados com multa.
12. Neste ponto, vale anotar que as alegações de defesa de Sharliane Monteiro Rocha restringiram-se à suposta a ocorrência de prescrição, devendo, pois, serem rejeitadas, em razão dos fundamentos já apresentados.
13. O responsável Luiz Luciano Menezes de Arruda, além de trazer a prescrição como um de seus argumentos, aduz também alegações relativas ao mérito e a suposto cerceamento de defesa.
14. Quanto ao contraditório e à ampla defesa na fase interna da TCE, assim como a unidade técnica, entendo que os procedimentos foram adequados, tendo ocorrido as devidas notificações no curso do processo, desde seu início em 2012, bem como sido oportunizado ao responsável seu pronunciamento (conforme peça 45, p. 75-77) .
15. Quanto à irregularidade imputada ao ex-gestor, consiste especificamente na não apresentação de documentos comprobatórios das aquisições de Aparelhos de Amplificação Sonora (AASIs) .
16. Vale ressaltar, de início, que, com base no art. 70, parágrafo único, da Constituição Federal, e no art. 93 do Decreto-lei 200/1967 é do gestor público a obrigação de demonstrar a correta aplicação dos recursos federais. Portanto, cabe ao ex-secretário apresentar toda a documentação apta a comprovar a regularidade das despesas.
17. Quanto aos documentos mencionados na defesa do responsável, este mesmo esclareceu que a maior parte - apresentada na tentativa de demonstrar o correto emprego dos valores - já constava do processo (peças 7 a 27) . Apenas os relativos à saúde do ex-secretário que são novos nos autos.
18. Penso que o Denasus já havia examinado apropriadamente os elementos citados na peça de defesa. Ocorre que, embora tenham sido trazidas notas fiscais, notas de empenho e recibos que se referem a despesas com aparelhos auditivos no período em que o responsável ocupou o cargo de secretário, apenas em dois casos foi possível identificar quais pacientes foram beneficiados - essas despenas já tinham sido excluídas do valor a ser ressarcido.
19. Tampouco colaboram para estabelecer o nexo entre os recursos do SUS e a efetiva entrega de aparelhos auditivos a grande quantidade de informações alusivas a pacientes (cartão nacional de saúde, laudo médico/técnico para emissão de APAC de deficiência auditiva, controle de frequência individual de paciente deficiente auditivo, exames, registro geral e/ou comprovantes de endereço) . 
20. Seria necessário que constasse das notas fiscais os mesmos nomes relacionados nas APACs, para que se estabelecesse esse liame, como ocorreu em dois casos. A seguir, reproduzo a análise da documentação pelo Denasus (peça 27, p. 78) :
"Documentação enviada: [DOC. 01] = Relatório/Movimentos de Pagamento de 14/9 a 15/12/2006 e cópias dos Processos de Despesas/Pagamentos nº 14090015, 14090016, 11100014, 11100017, 11100019, 11100020, 11100021, 15120001 e 15120014; [DOC. 02] =  Relatório/Movimentos de Pagamento de 13/3 a 10/5/2007 e cópias dos Processos de Despesas/Pagamentos nº 13030001, 13030005, 08050006, 08050007, 10050026, 1005033 e 10050043; [DOC. 03 a 09] = cópias de documentos de diversos pacientes, tipo cartão nacional de saúde, laudo médico / técnico para emissão de APAC de deficiência auditiva, controle de frequência individual de paciente deficiente auditivo, exames, registro geral e/ou comprovantes de endereço.
As aquisições referentes aos Processos Despesas/Pagamentos nº 11100014, 11 100017, 11100019, 11100020, 11100021, 15120001 [DOC. 01] e 13030005, 08050006, 08050007, 10050026, 1005033 [DOC. 02] já estão computadas como comprovadas, tendo em vista que foram apresentados por ocasião das atividades 'in loco', conforme se depreende do relatório inicial e do complementar (que referencia esta justificativa) , Constatação nº 184723 e cópias (processos) enviadas já com a rubrica desta técnica da equipe de auditoria. 
Os Processos de Despesas/Pagamentos nº 14090015 e nº 14090016 [DOC. 01] foram pagos em setembro de 2006, no entanto, se referem a aquisições efetuadas em junho de 2006. Período anterior à gestão do interessado. Destaque-se que não consta nos processos a identificação dos pacientes, o que inviabiliza verificar se as APAC estão relacionadas na proposição de ressarcimento, mesmo em período anterior a gestão do interessado. Não acatadas.
O Processo de Despesa/Pagamento nº 13030001 [DOC. 02] se refere à aquisição de seis aparelhos auditivos a Audiotécnica, Nota Fiscal nº 0528, de 28/2/2007. Estando identificados os nomes dos beneficiários na nota fiscal, localizamos duas APAC, nº 2306203483199 e nº 2306203483221 (Ressarcimento nº 78222 / Relatório Complementar) que correspondem a dois dos nomes citados na nota fiscal, num total de quatro aparelhos no valor de R$ 8.800,00 (oito mil e oitocentos reais) . Os valores correspondentes foram excluídos da proposição de ressarcimento.
O Processo de Despesa/Pagamento nº 10050043 [DOC. 02] se refere à aquisição de um aparelho auditivo, três pilhas 312, três pilhas 13 e dois kit DSPA 312 a C. A. S. Produtos Médicos, Nota Fiscal nº 204315, de 30/4/2007. Para os beneficiários identificados na nota fiscal não constam APAC na proposição de ressarcimento.
Referente à documentação (Doc. 03 a 09) cumpre informar que as APAC citadas na justificativa não vieram anexadas. Para o ressarcimento proposto, no entanto, o envio das APAC não comprova a efetiva compra e distribuição ao beneficiário.
O valor original da glosa passa para R$ 164.500,00 (cento e sessenta e quatro mil e quinhentos reais) ." (Grifos acrescidos) .
21. É igualmente indiferente para as conclusões desta TCE a constatação referida pelo responsável a respeito da localização, pelo Denasus, de 133 aparelhos estocados. Sem o estabelecimento do nexo causal, não há como considerar demonstrado que esses equipamentos são o resultado de compra realizada com os recursos do SUS em discussão. Também não é possível descartar a hipótese, por exemplo, de terem sido adquiridos com recursos do próprio município. 
22. Vale assinalar que, ao contrário do que afirma o responsável, a falta de documentos capazes de provar a efetiva destinação dos valores federais foi decisiva para se concluir pelo débito e não a declaração da responsável técnica do Programa de Atenção à Saúde Auditiva do município no sentido de que os AASI não foram adquiridos pela municipalidade.
23. Depreendo dos autos que o descompasso entre os valores pagos com recursos do SUS (APACs pagas) e as quantias comprovadamente utilizadas para a compra de AASI foi observado em todo o período auditado e mostra que se trata de irregularidade que se estendeu ao longo de, pelo menos, quatro anos. O trecho a seguir, reproduzido de um dos relatórios do Denasus (peça 3, p. 36) , mostra o panorama então observado no município:
"O comparativo entre o relatório de APAC pagas e os processos de despesas de aquisição de AASI pagos demonstra a ocorrência de aquisições de aparelhos em menor quantidade que as cobradas / recebidas pelo município de Cascavel:
- No Relatório de APAC Pagas: 2004 = 466; 2005 = 816; 2006 = 500; 007 = 204; totalizando 1.986 aparelhos.
- Nas Notas Fiscais Pagas, por ano de emissão: 2004 = 231; 2005 = 367; 2006 = 444; 2007 = 86; totalizando 1.128 aparelhos.
- Foram, portanto, adquiridos 858 aparelhos a menor do que o quantitativo constante nas APAC.
Ressalte-se que as informações de aquisição processos de despesas não foram comparadas com os débitos da conta corrente credora das transferências do Fundo Nacional de Saúde, devido à falta de apresentação de cópias dos extratos bancários, pela Secretaria Municipal de Saúde de Cascavel/CE.
O montante pago com as aquisições de aparelhos no período de 2004 a 2007 foi na ordem de R$ 1.690.609,00 (Um milhão, seiscentos e noventa mil, seiscentos e nove reais) ."
24. Acrescento ainda as considerações presentes no relatório do Denasus de 15/2/2008 (peça 2, p. 67-71) em que se assinalam indícios que podem apontar no sentido da não realização da compra de todos os aparelhos (são ocorrências que, em condições normais são observadas em número muito maior do que o verificado na fiscalização) , como exemplificado a seguir:
"4.1.3 - Durante todo o período analisado foram cobradas apenas 02 (duas) reposições de Aparelhos de Amplificação Sonora Individuais - AASI cobrados. De acordo com o item 2.9 do Anexo IV da Portaria MS/SAS n° 587/2004, estas reposições ocorrem nas seguintes situações: 
- perda auditiva progressiva comprovada em que não há possibilidade de regulagem do AASI, perda do aparelho ou roubo, devidamente comprovados e
- falha técnica do funcionamento dos componentes do aparelho, findo o prazo de garantia do AASI.
Chama atenção que tenha ocorrido apenas duas cobranças de reposições de AASI nos quatro anos analisados. 
 (...) 
4.1.7 - Chama atenção que a cobrança dos procedimentos de acompanhamento periódico dos pacientes para monitoramento da perda auditiva e da efetividade do uso do AASI (39.011.05-4, 39.011.06-2 e 39.011.07-0) foi feita em quantidade muito aquém ao preconizado (apenas 58 em 2004, 53 em 2005 e nenhuma nos anos de 2006 e 2007) . 
De acordo com item D do Anexo IV da PT MS/SAS n° 587/2004, este procedimento deve ser efetuado uma vez por ano para adultos, até duas vezes por ano para maiores de 3 anos e até quatro vezes por ano para pacientes com até 3 anos."
25. Desse modo, as alegações de defesa de Luiz Luciano Menezes de Arruda devem ser rejeitadas.
26. Enfim, penso que este Tribunal deve excluir da relação processual as responsáveis Ana Paula Medeiros de Oliveira e Honorata de Paiva Norberto e julgar irregulares as contas especiais de Luiz Luciano Menezes de Arruda e Sharliane Monteiro Rocha, condenandoos ao pagamento dos respectivos débitos apurados.
Ante o exposto, voto por que seja adotado o acórdão que ora submeto ao escrutínio do Colegiado.
TCU, Sala das Sessões, em 25 de maio de 2021.
RAIMUNDO CARREIRO 
Relator